臺灣高等法院刑事判決　　　　　　 93年度上更(二)字第659號
　　上　訴　人
　　即 反訴 人　　甲○○
　　上　訴　人
　　即反訴被告　　乙○○
　　選任辯護人　　莊勝榮律師
　　　　　　　　　賴瑩真律師
上列上訴人因反訴被告誣告案件，不服臺灣臺北地方法院87年度
自緝字第77號，中華民國87年7月31日第一審判決，提起上訴 ，
判決後，經最高法院第二次發回更審，本院判決如下：
    主  文
原判決撤銷。
本件自訴（反訴）不受理。
    理　由
一、本件反訴意旨略以：反訴被告乙○○係唐日榮之友人，明知
    反訴人甲○○於民國 (下同) 八十四年九月三十日任職中華
    民國選美協會，中華美國際有限公司 (以下簡稱中華美公司
    ) 總幹事乙職時，並未曾持由中華美公司與甲○○共同擔任
    發票人之台新國際商業銀行儲畜部 (以下簡稱台新銀行儲蓄
    部)帳號第一一一九號、 支票號碼為ＨＳ0000000號
    、發票日為八十四年十月二十日、金額新台幣 (以下同) 五
    十五萬元正之支票一紙（以下簡稱系爭支票），向乙○○借
    款，貼借現金。乙○○竟意圖使甲○○受刑事處分，於八十
    六年十月三日下午向本院提起自訴，自訴甲○○於八十四年
    九月三十日任職中華民國選美協會，中華美公司總幹事乙職
    時，持系爭支票乙紙，向其本人貼借現金，屆期後經其多次
    向銀行兌領，皆因存款不足未能兌現，後經其多次向甲○○
    催討該筆款項，甲○○均用各種理由推託，迄今已兩年，不
    但分文未還，且復避不見面。次按其查證甲○○往來台新銀
    行該帳戶內，自甲○○向其貼現起，直到成為拒絕往來戶為
    止，帳戶內往來餘額從未達到伍拾伍萬元，甲○○明知自己
    無清償能力，竟簽發空頭支票意圖詐騙之等語，而誣告甲○
    ○詐欺，因認反訴被告涉有誣告罪嫌。
二、按犯罪之被害人得提起自訴。但無行為能力或限制行為能力
    或死亡者，得由其法定代理人、直系血親或配偶為之。前項
    自訴之提起，應委任律師行之。又檢察官於審判期日所得為
    之訴訟行為，於自訴程序，由自訴代理人為之。自訴人未委
    任代理人，法院應定期間以裁定命其委任代理人，逾期仍不
    委任者，應諭知不受理判決。刑事訴訟法第319條第1項、第
    2項、第329條分別定有明文。
三、查自訴行為是否合法，應以提起時之法律規定為依據。倘於
    提起自訴時為法所准許者，既屬合法之自訴，自不因嗣後法
    律修正對自訴權之行使更有所限制而受影響。而92年2月6日
    修正公布，同年9月1日施行之刑事訴訟法第319條第2項，雖
    已明定自訴之提起，應委任律師為之，然本件自訴人既係於
    92年9月1日修正刑事訴訟法施行前之86年10月22日提起自訴
    ，且委任律師林祥實為其代理人，則本件自訴人所提自訴，
    依修法前之規定並無不合。惟反訴被告因不服本院90年度上
    更（一）字第845號刑事判決，提起上訴， 經最高法院於93
    年10月28日撤銷發回後，現由本院93年度上更（二）字第65
    9號案件審理中。 惟刑事案件，一經提起公訴、自訴或上訴
    而繫屬於法院，訴訟在該審級法院繫屬中，訴訟主體相互間
    即發生訴訟上之權利義務關係，此訴訟關係，法院與當事人
    均應受其拘束，故訴訟繫屬繼續中，訴訟關係固然存在，該
    繫屬法院自應加以審判，但一經終局裁判，審級訴訟關係即
    已消滅。則自訴案件倘經繫屬之第一審或第二審法院為終局
    判決，原有審級之訴訟關係即歸於消滅，當事人若表示不服
    ，提起第二審或第三審上訴，乃繫屬於另一審級之開始，與
    該上訴審發生另一審級之訴訟關係。而刑事訴訟法施行法第
    7條之3前段復明定92年9月1日施行之修正刑事訴訟法施行前
    ，已「繫屬於各級法院之案件」，其以後之訴訟程序，應依
    修正刑事訴訟法終結之。再參照刑事訴訟法第38條準用第30
    條規定及司法院院字第1755號解釋，自訴人委任律師為代理
    人之委任狀，應於每一審級提出，案件於該審級終結後，原
    有委任效力即不復存在。自訴案件已為第一審或第二審判決
    者，原有審級訴訟關係既歸消滅，其後提起上訴時，應本於
    舊程序適用舊法，新程序適用新法之原則。本件反訴被告因
    不服原審法院判決，提起上訴，經本院以90年度上更（一）
    字第845號刑事判決駁回反訴被告上訴， 反訴被告再向最高
    法院提起上訴，經最高法院於93年10月28日撤銷發回更審，
    現由本院93年度上更（二）字第659號案件審理， 此時訴訟
    程序即回復至被告提起第二審上訴時之繫屬狀態，訴訟程序
    自應適用92年9月1日修正施行之刑事訴訟法。又依92年9月1
    日施行之刑事訴訟法第329條規定：「 檢察官於審判期日所
    得為之訴訟行為，於自訴程序，由自訴代理人為之。自訴人
    未委任代理人，法院應定期間以裁定命其委任代理人，逾期
    仍不委任者，應諭知不受理判決。」本件經最高法院發回更
    審之訴訟程序，檢察官所得為之訴訟行為，應由自訴代理人
    為之。而自訴人未委任代理人，法院應定期間以裁定命其委
    任代理人。本件自訴人於本院本審訴訟程序中，未依規定委
    任律師為自訴代理人，本院依刑事訴訟法第329條第2項規定
    ，於94年6 月2日裁定命自訴人於收受送達後7日內委任律師
    為自訴代理人進行訴訟。惟自訴人於94年6月17日經 本院合
    法寄存送達後，迄今仍未委任律師為代理人， 有送達證書1
    紙在卷可稽。本院自得依刑事訴訟法第329條第2項規定，諭
    知不受理之判決。原判決未及審酌及此，尚有可議，自應由
    本院撤銷改判，並諭知不受理判決，且不經言詞辯論。
據上論斷，應依刑事訴訟法第369條第1項前段、第364條、第372
條、第329條第2項，判決如主文。
中　　華　　民　　國　　94　　年　　7　　月　　11　　 日
　　　　　　　　　刑事第四庭    審判長法　官  許增男
　　　　　　　　　　　　　　　　　　  法　官  謝靜恒
　　　　　　　　　　　　　　　　　　  法　官  周煙平
以上正本證明與原本無異。
如不服本判決，應於收受送達後十日內向本院提出上訴書狀，其
未敘述上訴之理由者並得於提起上訴後十日內向本院補提理由書
（均須按他造當事人之人數附繕本）。
                                      書記官  蕭麗珍
中　　華　　民　　國　　94　　年　　7 　　月　　14　　日
